最高法院民事判決　　　　　　九十六年度台上字第一三八五號
上　訴　人　甲 ○ ○（即洪司津）
　　　　　　乙 ○ ○
　　　　　　丙 ○ ○
　　　　 　 丁 ○ ○
　　　　 　 戊 ○ ○
共　　　同
訴訟代理人　沈 志 純律師
　　　　　　楊 嘉 中律師
被 上訴 人　壬 ○ ○
　　　　 　 己 ○ ○
　　　　　　庚 ○ ○
　　　　　　辛 ○ ○
被 上訴 人　癸○○○○○○
兼上列一人
法定代理人　寅 ○ ○　住同上
被 上訴 人　子○○○○○○
　　　　　　　　　　　設台灣省台北縣深坑鄉○○村○○街32
兼上列一人
法定代理人　丑○○○　住同上
上列當事人間請求塗銷抵押權登記等事件，上訴人對於中華民國
九十四年七月十九日台灣高等法院第二審判決（九十三年度重上
字第四九號），提起一部上訴，本院判決如下：
    主  文
原判決關於駁回上訴人請求確認抵押權設定法律關係不存在、被
上訴人壬○○應塗銷該抵押權設定登記之訴；及駁回上訴人請求
被上訴人壬○○、己○○、庚○○、辛○○、寅○○、丑○○○
應按月連帶給付新台幣捌萬柒仟貳佰肆拾壹元之上訴；暨各該訴
訟費用部分廢棄，發回台灣高等法院。
    理  由
本件上訴人主張：被上訴人癸○○○○○○及觀音佛祖（下合稱
神明會）於民國九十年八月二十一日及二十二日，就其共有之坐
落台北市○○區○○段一小段六○二、六○三號土地（應有部分
各二分之一，下稱系爭土地），授權被上訴人己○○辦理分割或
處分（買賣、合建等）事宜。己○○於同月二十三日與上訴人甲
○○（即洪司津）簽訂「合作興建房屋契約書」（下稱合建契約
書），約定己○○提供系爭土地及被上訴人寅○○所有同小段六
○四號土地，交甲○○興建集合住宅大樓。九十一年四月十五日
，雙方將合建契約書改訂為「賣渡契約書」（下稱賣渡書），由
己○○將各該土地以總價新台幣（下同）五千五百萬元賣渡予甲
○○。同年十二月二十五日再簽訂「買賣協議書」（下稱協議書
），將價金減為五千萬元。嗣經甲○○付清全部價款，己○○已
將系爭土地所有權移轉登記予伊等分別共有後，伊等發現己○○
、寅○○，及被上訴人壬○○（寅○○之妻）、丑○○○、庚○
○，暨自始參與合建、賣渡、及協議洽商之被上訴人辛○○等人
，明知彼此間並無債權債務存在，竟早於九十一年二月四日即共
同謀議，將系爭土地通謀虛偽設定以己○○、庚○○為債務人，
壬○○為債權人之本金最高限額三千萬元抵押權登記（下稱系爭
抵押權）。該抵押權之設定登記既屬無效而侵害伊等之所有權，
且被上訴人之行為亦已共同不法侵害伊等之權利，又與賣渡書及
協議書約定己○○應完善辦理過戶，不得再設定他項權利之旨有
違，即應塗銷該抵押權設定登記，並由被上訴人連帶賠償以系爭
土地申報地價年息百分之七計算之損害金（每月八萬七千二百四
十一元），卻為被上訴人所拒等情。爰依無效回復原狀、侵權行
為，及所有權之作用等法律關係（民法第一百十三條、第一百八
十四條、第一百八十五條、第七百六十七條），求為確認壬○○
、己○○、庚○○及神明會等間就系爭抵押權之設定法律關係不
存在；壬○○應塗銷該抵押權設定登記；及寅○○、壬○○、己
○○、庚○○、丑○○○、辛○○，應自九十一年十二月三十一
日起至塗銷抵押權設定登記之日止，按月連帶給付（賠償）八萬
七千二百四十一元之判決（上訴人請求賠償超過上開金額部分，
業經第一審判決其敗訴確定）。
被上訴人神明會，及被上訴人寅○○、丑○○○、壬○○辯稱：
系爭土地原為神明會共有，其會員即管理人寅○○及丑○○○之
被繼承人陳弘武，前於八十九年三月三日及十六日，分別與被上
訴人己○○、庚○○簽訂「委任土地買賣契約書」及「協議書」
（下稱委賣契約書等），委託己○○、庚○○將之出售，約定除
支付寅○○、陳弘武就系爭土地所占權利應取得之價金外，另應
支付寅○○一千六百四十五萬元之「差價補貼金」。嗣己○○、
庚○○無力支付價金，為求順利出售系爭土地，取得價金，乃將
應給付寅○○、陳弘武之款項轉作借款，並設定系爭抵押權予被
上訴人壬○○以為擔保。足見系爭抵押權之設定非為虛偽不實，
上訴人請求確認該抵押權設定關係為不存在及塗銷設定登記，均
屬無理等語。
被上訴人己○○、庚○○辯稱：己○○經神明會之授權，與上訴
人甲○○簽訂合建契約書、再變更為土地買賣契約，約定甲○○
於應給付之價金中，保留一千五百萬元作為己○○償還寅○○借
款之用。其後因伊等資金調度困難，始設定系爭抵押權予寅○○
之妻壬○○之事實，甲○○均知之甚稔。該抵押權既非虛偽設定
，上訴人之各項請求，於法自屬無據云云。至被上訴人辛○○則
以：伊於系爭合建、賣渡書及協議書上署名見證，僅係協助辦理
土地事務。上訴人列伊為共同被告請求損害賠償，顯失厚道等語
，資為抗辯。
原審就上訴人請求確認被上訴人壬○○、己○○、庚○○與神明
會間，就系爭土地之系爭抵押權設定關係不存在；及壬○○應塗
銷該抵押權設定登記部分，將第一審所為上訴人勝訴之判決廢棄
，改判駁回上訴人該部分之訴；並維持第一審所為上訴人其他敗
訴部分之判決，駁回其上訴，係以：系爭土地原為被上訴人神明
會共有，被上訴人己○○依該神明會之授權，與上訴人甲○○先
簽訂系爭合建契約書，再改訂為賣渡書，均約定己○○應完善辦
理系爭土地過戶，不得設定他項權利，否則應負賠償之責。經甲
○○付清全部買賣價款，辦妥土地所有權移轉登記予上訴人分別
共有。但在辦理所有權移轉登記予上訴人前之九十一年二月四日
，己○○及被上訴人庚○○已提供該土地設定系爭抵押權予被上
訴人壬○○等事實，均為兩造所不爭執。依神明會之管理人即被
上訴人陳明智，及被上訴人丑○○○之被繼承人陳弘武，前與己
○○、庚○○簽訂之委賣契約書等所載，寅○○除享有系爭土地
權利之價金外，己○○、庚○○應另給付其個人「差價補償金」
一千六百四十五萬元。因己○○、庚○○無力支付，乃改為借款
，（於九十年九月十二日）簽訂借款契約書，約定於神明會全體
會員用印後，以己○○、庚○○為借款人名義，辦理最高限額三
千萬元之抵押權設定予寅○○指定之人（壬○○），並簽交合計
一千七百五十一萬元，及一千六百萬元之本票予寅○○、壬○○
（寅○○之妻），及陳弘武、丑○○○。可見己○○、庚○○對
於寅○○、壬○○，及丑○○○，確共負有合計三千三百五十一
萬元之「本票債務」。參諸系爭賣渡書第四條第三項約定意旨，
亦見甲○○知悉己○○積欠寅○○、壬○○夫婦借款之事實，己
○○出具之切結書所載內容，顯與事實不符，自不足採。是以上
訴人主張系爭抵押權為通謀虛偽設定，實無該設定之（法律）關
係存在云云，即無可取。被上訴人神明會之會員大會，既經決議
授權管理人寅○○（陳弘武）全權依法處分系爭土地或設定抵押
權，該抵押權之設定，尤難謂為無效。從而，上訴人請求確認系
爭抵押權之設定法律關係不存在，壬○○應（原審贅判壬○○協
同神明會）塗銷該抵押權設定登記；暨己○○、壬○○、庚○○
、寅○○、丑○○○、辛○○，應自九十一年十二月三十一日起
至塗銷抵押權登記之日止，按月連帶給付上訴人八萬七千二百四
十一元，均屬不應准許等詞，為其判斷之基礎。
查被上訴人寅○○於九十年三月五日出具之「切結書」（原審卷
第二宗九○頁），經載明：「……系爭土地與其私人所有土地緊
鄰，他日辦理交換之必要。……本人對土地事實為無權利，自然
不會有所主張，如土地買賣移轉，本人自得配合各項手續，決（
絕）不刁難」等語。且被上訴人己○○於九十二年三月二十二日
書立之「切結書」，亦已聲明與被上訴人寅○○及壬○○間無任
何債權債務關係，對於系爭抵押權之設定並不知情（一審卷第一
宗五八頁）。更於其簽交予寅○○及壬○○之本票，遭該二人持
以聲請法院裁定強制執行之抗告程序中，一再於所提抗告書狀及
補充抗告理由狀內，表明其與寅○○夫婦間無金錢往來，該本票
為保證其向寅○○管理之神明會購買系爭土地價金之給付而交寅
○○保管，其與寅○○夫婦間均無任何債權債務關係存在等旨（
同上卷第一宗一九一頁反面、一九二頁；一九四頁）。再參以己
○○及被上訴人庚○○、辛○○迭次簽具「切結書」（一審卷第
二宗一五一頁、一五二頁），承諾願塗銷系爭抵押權之設定登記
等情。上訴人執以主張系爭抵押權並無所擔保之債權存在，實係
出於通謀虛偽所設定而無效，伊得依民法第七百六十七條規定，
請求塗銷該登記云云（原審卷第二宗一三九頁、一四○頁），是
否全屬無據？原審就此重要之攻擊防禦方法，疏未於判決理由項
下說明其取捨意見，即為上訴人敗訴之判決，自有判決不備理由
之違法。其次，系爭土地原係被上訴人神明會所有（應有部分各
二分之一），於九十一年二月四日辦理系爭抵押權登記予壬○○
，為原審所認定之事實。而己○○、庚○○為擔保其等對寅○○
（壬○○）、陳弘武（丑○○○）所負債務，提供斯時仍屬神明
會所有之該土地，設定系爭抵押權予壬○○，似係本於神明會九
十一年一月十七日、十八日會員大會之授權（會議紀錄見一審卷
第一宗二○頁、二一頁、三四頁）。果爾，依各該會員大會會議
紀錄決議事項（三）所載，僅係分別授權斯時之管理人（寅○○
、陳弘武）經該次會議全體會員之「決議後」，始得就系爭土地
之處分行為（包括抵押權設定）與第三人簽訂契約書、協議書等
。乃寅○○卻係本於早在「九十年九月十二日」即與己○○、庚
○○所簽訂「借款契約書」之約定（一審卷第一宗一三一頁至一
三三頁），為己○○、庚○○設定系爭抵押權予寅○○所指定之
壬○○。是否尚屬神明會之合法授權範圍而得謂為有效？倘被上
訴人己○○、庚○○、寅○○、壬○○、丑○○○，及自始即參
與系爭合建、賣渡、及協議洽商之被上訴人辛○○等人，已明知
該抵押權之設定登記，實未經由合法之授權或無系爭抵押權所擔
保之債務存在，竟虛偽設定系爭抵押權於前，再出賣系爭土地予
上訴人甲○○在後，其等是否不應對上訴人負共同侵權行為之連
帶賠償責任？均有待進一步釐清。原審未遑詳予調查審認，所為
上訴人不利之判決，即嫌速斷，抑且難昭折服。上訴論旨，指摘
原判決前開部分為不當，求予廢棄，非無理由。此外，上訴人僅
請求壬○○辦理系爭抵押權塗銷登記（一審卷第一宗二三○頁、
第二宗一四七頁；原審卷第二宗一二○頁、一四○頁），未請求
壬○○「協同」神明會（或神明會「協同」壬○○）辦理該塗銷
登記，乃第一審判決主文（第二項）竟諭命神明會與壬○○協同
辦理系爭抵押權之塗銷登記，該命神明會「協同」部分，已屬訴
外裁判。而原審對神明會就此部分違法判決之上訴，原僅予以廢
棄已足，卻又贅為判決駁回上訴人該部分「在第一審之訴」，仍
屬訴外裁判。惟原判決此部分之違誤，未據上訴人聲明上訴，即
告確定，附此指明。
據上論結，本件上訴為有理由。依民事訴訟法第四百七十七條第
一項、第四百七十八條第二項，判決如主文。
中　　華　　民　　國　九十六　年　　六　　月　二十八　日
                      最高法院民事第四庭
                          審判長法官  蘇　茂　秋
                                法官  陳　碧　玉
                                法官  王　仁　貴
                                法官  劉　靜　嫻
                                法官  黃　秀　得
      本件正本證明與原本無異
                                      書  記  官
中　　華　　民　　國　九十六　年　　七　　月　 十一 　日
                                                      Ｋ
